臺灣高等法院臺南分院刑事判決　　 99年度上更(一)字第272號
上　訴　人
即　被　告　林瑞生
選任辯護人　李家鳳律師
上列上訴人因違反槍砲彈藥刀械管制條例案件，不服臺灣臺南地
方法院九十七年度訴字第一三七九號中華民國九十八年三月十一
日第一審判決（起訴案號：臺灣臺南地方法院檢察署九十六年度
偵字第一０六０六號），提起上訴，判決後經最高法院發回更審
，本院判決如下：
    主  文
原判決撤銷。
林瑞生無罪。
    理  由
一、本件公訴意略以：被告林瑞生明知具殺傷力之空氣長槍屬槍
    砲彈藥刀械管制條例列管之槍砲，未經主管機關許可不得持
    有，竟未經許可，於九十六年四月間，在陳松泉（涉犯違反
    槍砲彈藥刀械管制條例罪嫌部分，另經臺灣臺南地方法院檢
    察署檢察官九十七年度偵字第一一六九九號為不起訴處分確
    定）經營之臺南市○○○路一六二號「上弘遙控模型店」，
    以每支新臺幣一萬二千元之價格，購入以旋接中型高壓氣體
    鋼瓶為發射動力、可發射金屬鋼珠穿入人體皮肉層而具有殺
    傷力之仿步槍外型製造之空氣長槍一支（含紅外線瞄準器及
    空氣鋼瓶各一個，槍枝管制編號為高鑑000000000
    0號），並放置在其經營之臺南市○區○○路四段一七一巷
    十九弄四之十二號「強生洗衣店」而持有之。嗣為警於九十
    七年七月五日下午一時二十分許，持臺灣臺南地方法院核發
    之搜索票至其上址洗衣店搜索，當場扣得上開空氣長槍一支
    、及其所有供上開空氣槍配備使用，而為本件犯罪所用之紅
    外線瞄準器及空氣鋼瓶各一個、八mm鋼珠一包。該空氣長槍
    經送內政部警政署刑事警察局鑑定，認具有殺傷力，而查悉
    上情，因認被告涉犯槍砲彈藥刀械管制條例第八條第四項之
    非法持有空氣槍罪嫌等語。
二、按犯罪事實應依證據認定之，無證據不得認定犯罪事實，刑
    事訴訟法第一百五十四條第二項定有明文。故事實之認定，
    應憑證據，如未能發現相當證據，或證據不足以證明，自不
    能以推測或擬制之方法，以為裁判基礎。而認定不利於被告
    之事實，須依積極證據，茍積極之證據不足為不利於被告事
    實之認定時，即應為有利於被告之認定，更不必有何有利之
    證據（最高法院三十年上字第八一六號判例意旨參照）。且
    刑事訴訟上證明之資料，無論其為直接或間接證據，均須達
    於通常一般之人均不致有所懷疑，而得確信其為真實之程度
    ，始得據為有罪之認定，若其關於被告是否犯罪之證明未能
    達此程度，而有合理懷疑之存在，致使無從形成有罪之確信
    ，根據「罪證有疑，利於被告」之證據法則，即不得遽為不
    利被告之認定，亦有最高法院七十六年台上字第四九八六號
    判例可參。又檢察官就被告犯罪事實，應負舉證責任，並指
    出證明之方法。刑事訴訟法第一百六十一條第一項亦定有明
    文。因此被告並無自證無罪之義務，此乃無罪推定之原則。
    是以何項卷證資料有利於被告或不利於被告，應由擔任公訴
    角色之檢察官盡其舉證之義務，此乃上開法條規定公訴人於
    刑事訴訟程序進行中應盡之法定義務。故最高法院九十二年
    台上字第一二八號判例闡明「刑事訴訟法第一百六十一條已
    於九十一年二月八日修正公布，其第一項規定：檢察官就被
    告犯罪事實，應負舉證責任，並指出證明之方法。因此，檢
    察官對於起訴之犯罪事實，應負提出證據及說服之實質舉證
    責任。倘其所提出之證據，不足為被告有罪之積極證明，或
    其指出證明之方法，無從說服法院以形成被告有罪之心證，
    基於無罪推定之原則，自應為被告無罪判決之諭知」之意旨
    甚明。
三、按被告以外之人於審判外之言詞或書面陳述，除法律有規定
    者外，不得作為證據；又被告以外之人於審判外之陳述，雖
    不符合同法第一百五十九條之一至第一百五十九條之四之規
    定，但經當事人於審判程序同意作為證據，法院審酌該言詞
    陳述或書面陳述作成時之情況，認為適當者，亦得為證據。
    刑事訴訟法第一百五十九條第一項及第一百五十九條之五第
    一項分別定有明文。查，本判決下列所引用之被告以外之人
    於審判外之陳述，雖屬傳聞證據，惟均經檢察官、被告及選
    任辯護人於本院審判期日中同意作為證據（見本院更(一)卷第
    五六頁背面至五七頁），本院審酌此等證據資料製作時之情
    況，尚無違法不當及不當取供之情事，以之作為證據應屬適
    當，上開證據資料均例外有證據能力。
四、公訴意旨認被告涉犯上開罪嫌，無非係以被告林瑞生之供述
    、扣案空氣長槍、高雄縣政府警察局槍彈鑑定書、鑑定照片
    等為據，訊據被告固坦承持有上開空氣槍為警查獲之事實；
    惟矢口否認有何持有可發射子彈具殺傷力之槍砲之犯意，辯
    稱：伊不知道上開空氣槍有殺傷力等語；經查：
(一)、被告於前開時、地，持有系爭空氣長槍及鋼珠，為警查獲之
    事實，業據被告坦白承認，且有上開空氣長槍一支（含紅外
    線瞄準器及空氣鋼瓶各一個）、八mm鋼珠一包扣案可資佐證
    ，堪認此部分之事實為真正。
(二)、上開空氣長槍一支（槍枝管制編號：高鑑00000000
    00號），經高雄縣政府警察局鑑定結果，認係仿步槍外型
    製造之空氣長槍，以旋接中型高壓氣體鋼瓶為發射動力，可
    發射直徑約八mm彈丸，經實際試射結果，測得鋼珠（直徑約
    八mm、重二點一０公克）之發射速度分別為一０二、九十四
    、九十八公尺／秒，計算其動能分別為十點九二、九點二八
    、十點０八焦耳，單位面積動能分別為二一點七三、十八點
    四六、二十點０六焦耳／平方公分，儀器之誤差率為±一％
    ，有高雄縣政府警察局九十六年七月十六日高縣警鑑字第０
    九六００八一三二四號槍彈鑑定書一份及鑑定照片六幀附卷
    可憑（見偵卷第十二頁至第十六頁）。原審將扣案槍枝再送
    請內政部警政署刑事警察局鑑定後，認高雄縣政府警察局之
    相關鑑定程序並無不符，其鑑定結果足供偵審機關參考，且
    經實際操作，槍枝動能正常，且以金屬彈丸測試三次，其中
    彈丸最大發射速度為一百零四公尺／秒，計算其動能為十一
    焦耳，換算其單位面積動能為二十一焦耳／平方公分，與高
    雄縣政府警察局鑑定結果大致相符，有內政部警政署刑事警
    察局九十七年十一月十四日刑鑑字第０九七０一五二四一五
    號函附卷足按（見原審卷第三三頁）。然依高雄縣政府警察
    局上開鑑定書內記載殺傷力之相關數據如下：「一、美國軍
    醫總署定義：彈丸撞擊動能達五十八呎磅（約為七十八點六
    焦耳），則足以使人喪失戰鬥能力。二、內政部警政署刑事
    警察局對活豬作射擊測試結果，彈丸單位面積動能達二十四
    焦耳／平方公分，則足以穿入豬隻皮肉層。三、日本科學警
    察研究所之研究結果，彈丸單位面積動能達每平方公分二十
    焦耳，則足以穿入人體皮肉層」。按我國槍砲彈藥刀械管制
    條例對於非法持有槍砲罪雖以該槍砲具殺傷力為構成要件，
    然對於殺傷力之定義則無任何規範，自應依具體客觀情狀及
    個案差異而為認定。又空氣槍係以高壓氣體作為動力，據以
    推動槍內彈丸而射出，此與一般槍枝使用具有底火之子彈而
    以撞針撞擊底火引爆產生之動能推動彈頭之結構迥異。就一
    般槍枝而言，由於射擊之動能來自子彈之底火，因而槍枝本
    身只需結構完整，材質適當，機械功能正常，即可擊發適用
    之子彈，而可認具有殺傷力；然空氣槍因所使用之彈丸並無
    底火，而需藉由外來高壓氣體之推動，則其彈丸射擊之射速
    高低，受槍枝本身推進結構、彈丸材質等因素影響，則在有
    無殺傷力之認定上顯無法單就槍枝本身之結構而為確定。本
    件扣案上開空氣槍前經高雄縣政府警察局鑑定，經該局使用
    扣案空氣鋼瓶做為試射用鋼瓶發射彈丸三發，測量發射彈丸
    速度，經換算單位面積動能結果，彈丸單位面積動能分別為
    二一點七三、十八點四六、二十點０六焦耳／平方公分，已
    如上述。三次測試結果，有一次未達二十焦耳／平方公分，
    一次剛好為二十焦耳／平方公分（依儀器誤差值計算20.06
    ÷101＝20）。足認系爭空氣槍性能並非穩定，每次之動能
    並非均達二十焦耳，顯見扣案空氣槍射擊時之發射動能，並
    非單純以該槍枝本身之結構、性能而定，而上開空氣槍係以
    小型二氧化碳高壓鋼瓶內氣體為發射動力，上開空氣槍發射
    動能的強弱程度以及是否具有殺傷力，亦取決於該鋼瓶內之
    氣體存量充足與否，該空氣槍所產生之動能並非每次均足以
    達到穿入人體皮肉層之程度，亦即其具有殺傷力與否並非恆
    定不變，則在法無明定「殺傷力」明確標準之情形下，依刑
    事警察局對活豬作射擊測試結果，彈丸單位面積動能達二十
    四焦耳／平方公分，即足以穿入豬隻皮肉層而具有殺傷力，
    則本件得否以該槍可以彈丸射擊有時可能會超過日本科學警
    察研究所之研究結果（即彈丸單位面積動能每二十焦耳／平
    方公分），即遽認該空氣槍具有殺傷力，即有疑義。
(三)、又系爭模型槍枝為被告向「上弘遙控模型店」購買而來，業
    據證人潘勝億、陳松泉證述在卷（見偵字第一０六０六號卷
    第六二頁）。被告既係買受而非改造系爭槍枝，衡諸情理被
    告應無知悉系爭槍枝具殺傷力之可能，雖陳松泉於偵訊時陳
    稱於出賣予被告時曾測試符合規定云云；然證人潘勝億於檢
    察官偵訊時結證稱：「林瑞生買一枝黑色槍，林瑞生直接把
    錢給老闆，陳松泉把槍枝交給林瑞生，我看的就是這樣子。
    」。「（林瑞生買槍的時候，在店內槍枝有無經過測試？）
    沒有看到。」云云（見偵字第一０六０六號卷第六二、六三
    頁），核與陳松泉之供述並不相符；陳松泉並非系爭模型槍
    之製造者僅係販賣者，而「一般空氣模型槍出廠時，廠商均
    會將壓縮出氣孔口之口徑規格設定於裝填ＢＢ彈射出動能二
    十焦耳以下，以符合槍砲彈藥刀械管制條例之規定」云云，
    此有高雄市政府警察局九十七年四月十四日高市警刑偵七字
    第０九七００一九七五０號函在卷可參，亦即空氣模型槍之
    殺傷力在製造廠商生產時即已設定。本案系爭玩具槍依規定
    需在彈射出動能二十焦耳以下始能出廠，陳松泉既非系爭模
    型槍之製造者，衡諸情理，應無於出賣予被告時再予以測試
    之理。況系爭空氣槍係證人陳松泉出賣予被告，嗣經高雄市
    政府警察局鑑定結果認為具有殺傷力，陳松泉與被告顯有實
    質共犯關係，陳松泉於本案自有利害關係，其為推卸責任而
    為曾測試不具殺傷力之不實陳述，衡情自非無可能；甚者，
    陳松泉並非鑑識專家，其供稱經其測試並無殺傷力云云，是
    否足採，更非無疑，自無以其上開供述作為不利於被告之認
    定。
(四)、最高法院發回意旨固以：扣案空氣槍是否係經改造成具有殺
    傷力，乃屬機械學上之專門知識，仍須經專業機構鑑定判斷
    ，此攸關上訴人有無持有、製造扣案具殺傷力槍枝犯行之判
    斷，自有再加調查、釐清之必要。原審未將扣案空氣長槍送
    請相關機關進行鑑定，遽為不利於上訴人之認定，顯有調查
    職責未盡之違法等語；經查，本件扣案槍枝經送內政部警政
    署刑事警察局二次鑑定，均以無相關之槍枝可以比較致無法
    鑑定該槍枝是否有改造情形，此有該局一００年一月三日刑
    鑑字第０九九０一七九二六二號函及一００年三月八日刑鑑
    字第一００００二九一九九號函各一紙在卷可稽，是並無積
    極證據足認被告有改造槍枝之犯行，依罪疑唯輕之原則，自
    應為有利於被告之認定，附此敘明。
(五)、次按槍砲彈藥刀械管制條例第八條第四項規定：未經許可，
    持有空氣槍者，乃指行為人之故意行為，亦即行為人須對犯
    罪標的物屬該條例第四條第一項第一款所示之具有殺傷力槍
    砲乙節，主觀上有所認識，並進而未經許可持有，始足當之
    ，若行為人主觀上對該槍枝屬於具有殺傷力槍砲，並無認識
    ，即難以該罪相繩。被告係向「上弘遙控模型店」負責人陳
    松泉購買系爭空氣槍，購買後被告並未予以改造，綜觀本案
    卷證亦無事證證明被告予以改造而加大其動能；且以系爭槍
    枝經實際測試結果以觀，亦有未達殺傷力標準者，從而，系
    爭槍枝於廠商製造出廠時穩定性即有瑕疵，亦非無可能，自
    無以被告購買後經鑑驗具有殺傷力即認定被告主觀上明知而
    持有系爭具殺傷力之槍枝故意之理。且槍砲彈藥刀械管制條
    例所定之刑罰甚峻，此為社會周知之事實，苟扣案上開空氣
    槍確係應受該條例管制之槍砲，其販售者應無在公開店面販
    售之可能，否則豈非自招為警查緝之風險？則扣案上開空氣
    槍既係在公開店面購得，就社會通常之人之一般認識，當可
    依其公開販售之情狀而信賴該槍枝並非違法之物，則被告辯
    稱主觀上並無殺傷力之認識等語，衡情應可採信。上開空氣
    槍之具有殺傷力與否並非恆定不變，而本件被告主觀上能否
    當然預見並認識到上開空氣槍有無殺傷力，尚非無疑。依罪
    疑唯輕之原則，自不能僅以被告持有上開空氣槍，遽為不利
    被告之認定。
(六)、綜上所述，依公訴人所舉之證據，尚不足據以證明被告有公
    訴意旨所指之持有具有殺傷力之空氣槍之犯行，此外，復查
    無其他積極證據，足認被告有公訴意旨所指之犯行，自屬不
    能證明其犯罪，揆諸最高法院上揭判例意旨，依法自應諭知
    被告無罪。
三、本件既不能證明被告犯罪，應為被告無罪之判決。原審未詳
    予調查，遽對被告論以未經許可，持有空氣槍罪，自有未合
    。上訴意旨指摘原判決不當，為有理由，應由本院將原判決
    撤銷改判為如主文第二項所示。
四、據上論斷，應依刑事訴訟法第三百六十九條第一項前段、第
    三百六十四條、第三百零一條第一項，判決如主文。
本案經檢察官謝錫和到庭執行職務。
中    華    民    國    一００  年    五    月  十一  日
                  刑事第二庭    審判長法  官  葉居正
                                      法  官  張桂美
                                      法  官  陳春長
以上正本證明與原本無異。
檢察官如不服本判決應於收受本判決後10日內向本院提出上訴書
，其未敘述上訴理由者並得於提起上訴後10日內向本院補提理由
書。
                                      書記官  邱如
中    華    民    國   100    年    5     月    11    日